臺灣臺北地方法院刑事判決　　　　　　　　　　　　　　九十年度自字第四八八號
　　自　訴　人　戊○○○
　　自訴代理人　乙○○
　　被　　　告　己○○
　　　　　　　　丁○○
　　共　　　同
　　選任辯護人　李貞儀
　　　　　　　　江如蓉
右列被告因詐欺案件，經自訴人提起自訴，本院判決如左：
    主  文
己○○、丁○○均無罪。
    理  由
一、自訴意旨略以：自訴人戊○○○因見到聯業建設股份有限公司（設臺北市○○○
    路○段五十號十二樓之三五，以下稱聯業公司）在臺北市○○○路○段五十號大
    廈（即臺北火車站對面，大亞百貨公司）高掛巨幅廣告，標示出售該大廈房地。
    而向聯業公司法定代理人丙○○（另行判決），承購該大廈二十二樓之二十四房
    地一棟，建物面積為七三．九一平方公尺，所有權全部，土地面積為五．０五四
    平方公，應有部分萬分之十一，並於八十八年十月十日訂立不動產買賣契約書，
    總價款新台幣（以下同）一千零八十八萬元，當日繳付訂約款一百四十三萬元，
    又於同年月十四日繳付七百三十萬元，均經聯業公司法定代理人丙○○及現場主
    任甲○○（另行判決）簽收蓋章，再於八十九年十一月二日代聯業公司繳納土地
    增值稅二百一十二萬六千零六十一元。至此，房地價款業已全部繳清，且於八十
    九年十一月十七日辦妥房地所有權移轉登記予自訴人。九十年四月間，自訴人收
    受臺灣臺北地方法院九十年度拍字第八一九號拍賣抵押物民事裁定，方發現聯業
    公司將出售予自訴人之房地，早於八十六年十一月五日，為擔保與聯業公司具合
    作關係之環大建設股份有限公司（以下稱環大公司）借款設定抵押權，本金最高
    限額九百一十八元，登記予債權人台東區中小企業銀行股份有限公司（以下簡稱
    台東企銀），茲因環大公司未按期攤還本息，而遭拍賣，自訴人履次催告聯業公
    司應將自訴人已繳清價款之房地停止拍賣，塗銷抵押權登記，惟該公司均置之不
    理，顯屬惡意詐欺。核被告己○○為聯業公司之新任法定代理人，被告丁○○自
    陳為環大公司總經理，二公司為關係合作企業，且被告己○○、丁○○同為亞世
    集團多項企業之負責領導階層，渠等就集團間之債權債務糾葛，顯難諉為不知，
    竟將無力償還之債務轉嫁由買受人負責，渠等與聯業公司原任法定代理人丙○○
    ，及負責收取房地款項之現場主任甲○○，共同使人陷於錯誤，交付金錢，以達
    其詐財之目的為常業，因認渠等係犯刑法第三百四十條之常業詐欺罪云云。
二、按犯罪事實應依證據認定之，無證據不得推定其犯罪事實；不能證明被告犯罪者
    ，應諭知無罪之判決，刑事訴訟法第一百五十四條、第三百零一條分別定有明文
    。又刑法詐欺罪，以意圖為自己或第三人不法之所有，以詐術使人將本人或第三
    人之物交付為成立要件；而所謂以詐術使人交付，必須被詐欺人因其詐術而陷於
    錯誤，若其所用方法不能認為詐術，對方亦非陷於錯誤而交付，即不構成該罪。
三、訊之被告己○○、丁○○均堅決否認右揭犯行，辯稱系爭房屋係由聯業公司委託
    環大公司代為出售，被告己○○係於前開買賣契約訂立後之八十九年十二月十八
    日接任該公司董事長，並未參與本件買賣事宜，亦不知情。被告丁○○雖為環大
    公司總經理，然公司事務係分層由各承辦人員負責，本件買賣契約即由甲○○負
    責與自訴人洽訂，而甲○○於洽訂契約時，亦已告知自訴人設定抵押情形，無對
    自訴人施用詐術之可言。況該不動產於出售時，積欠之抵押債款為七百六十五萬
    元，交易價格為一千零八十八萬元，自訴人應付之買賣價金足以清償抵押債權而
    塗銷抵押權，並非已無殘值，且於本件買賣契約簽訂後，聯業公司仍陸續償還抵
    押債款，迄已清償完畢，足證本件係因經濟不景氣造成資金周轉困難，而未能立
    即塗銷抵押權之民事糾葛，被告等並無詐欺取財意圖，亦未施用詐術等語。
四、本件自訴人認被告等涉有前開詐欺取財犯行，無非以其購買該不動產時，未經告
    知設有鉅額抵押之情形，移轉登記後亦未能塗銷抵押權，並遭查封，而被告己○○為聯業公司之法定代理人，丁○○自稱為環大公司總經理，均實際掌管經營大
    權，並為亞世集團多項企業之負責領導階層，自應就前開情形負責為主要論據。
五、經查，前開不動產原為聯業公司所有，於委託環大公司代為出售後，在八十八年
    十月十日與自訴人簽訂買賣契約，以總價款一千零八十八萬元之價格，售予自訴
    人，此據被告等供明在卷，核與自訴人指訴情節相符，並有不動產買賣契約書一
    件附卷可稽。被告己○○則於前開契約訂定後，至八十九年十二月十八日始接任
    聯業公司董事長，亦有聯業公司變更登記表一件在可憑。是以被告己○○未直接
    參與銷售、訂約事宜，並於該不動產出售且完成移轉登記後，始接任出賣人聯業
    公司董事長之情形而言，自難認其知情參與前開銷售相關行為。又按抵押權之設
    定，係為擔保抵押債權實現，而非限制抵押物之轉讓、流通，故有抵押權之設定
    ，該不動產仍可作為買賣客體；因此，出售設定抵押權之不動產，或受託處理銷
    售事宜，均無詐術可言，其因而收受之價款、報酬，更非不法所得。查被告丁○○固供承其為負責出售事宜之環大公司總經理，惟僅交代該公司業務部主管楊桂
    榮分派職務進行銷售，並曾指示所收款項優先繳付增值稅，及用以塗銷抵押權登
    記，實際運用情形，則交由聯業公司會計人員處理，被告丁○○既未直接參與銷
    售，亦未指示隱匿設定抵押等個案辦理方式等情，業經實際與自訴人接洽，並負
    責收取價款之同案被告甲○○供明在卷（見本院九十一年一月二十三日、二月四
    日筆錄），是以一般法人業務分工情形，暨甲○○所述銷售流程觀之，亦難推論
    擔任環大公司總經理之被告楊景霖，涉有故意隱匿資訊，使自訴人誤為交付價款
    之行為。且抵押權之設立需經登記，屬公開資訊，買受人亦可自行查知，故不論
    自訴人所訴其於簽訂契約至完成移轉登記時止，均未查覺該不動產設有抵押權，
    直至接獲本院拍賣抵押物之裁定後，始悉前情等語，是否與一般不動產交易、登
    記及具領權狀之常情相符，而堪採信；縱認其所訴屬實，以抵押權資訊取得之容
    易，能否遽認銷售人員未主動告知之消極狀態，該當於刑法詐欺罪所指「足以使
    人陷於錯誤之詐術行為」，亦非無疑。遑論前開不動產雖經設定九百一十八萬元
    之最高限額抵押，惟環大公司於自訴人買受該不動產後，仍繼續清償抵押債權，
    而由抵押權人臺東區中小企業銀行於九十一年九月五日，出具抵押權塗銷登記書
    ，並已塗銷抵押權，有土地及建物登記簿謄本與同意書等件在卷可憑。益證聯業
    公司或因環大公司一時之週轉問題，無法於辦理移轉登記前，即時清償全部債務
    、塗銷抵押權登記；惟其並無逃避債務，轉嫁自訴人之不法意圖，至為明確。
五、此外，自訴人於本院審理時，業已表示無意再行追究；又查無其他積極證據，足
    認被告等涉有自訴人所訴之常業詐欺犯行。即不能證明渠等犯罪，自應諭知被告
    二人無罪之判決。
六、被告二人雖經合法傳喚無正當理由而不到庭，惟本院認應諭知無罪之判決，爰不
    待其陳述逕行判決，附此敘明。
據上論斷，應依刑事訴訟法第三百四十三條、第三百零六條、第三百零一條第一項，
判決如主文。
中     華     民     國     九 十 一     年    九     月     二十四     日
                                      臺灣臺北地方法院刑事第五庭
                                          法  官    劉方慈
右正本證明與原本無異。
如不服本判決，應於判決送達後十日內，向本院提出上訴狀。
                                          書記官    殷玉芬
中     華     民     國     九 十 一     年    九     月     二十六     日
